【裁判字號】    95,台上,5137
【裁判日期】    950921
【裁判案由】    偽造文書
【裁判全文】
最高法院刑事判決            九十五年度台上字第五一三七號
上  訴  人  甲○○
            乙○○
上列上訴人等因偽造文書案件，不服台灣高等法院台南分院中華
民國九十二年十二月三日第二審判決（九十二年度上訴字第一０
八七號，起訴案號：台灣嘉義地方法院檢察署九十二年度偵字第
二四六四號），提起上訴，本院判決如下：
    主  文
原判決撤銷，發回台灣高等法院台南分院。
    理  由
本件原判決認定：上訴人乙○○曾於民國八十六年間因賭博罪，
經台灣嘉義地方法院判處有期徒刑五月，如易科罰金以三百元折
算一日確定，於八十六年七月九日易科罰金執行完畢。上訴人甲
○○則係乙○○之夫，其於八十六年五月五日自任會首，召集如
原判決附表所示之互助會，採內標制，約定每月五日在嘉義縣朴
子市市○路七十號其所經營之「慶祥銀樓」投標，由甲○○、乙
○○（下稱上訴人等）共同主持開標，會員於投標時須在簡便空
白紙上書寫姓名及標息以為標單，並以標息最高者得標，標單於
標會完畢即予撕毀，另於開標後，由上訴人等出面向未得標會員
收取會款。嗣於八十七年間，甲○○明知自己投資生意失敗，龐
大資金漸趨週轉不靈，財務已陷入困境，並無還款能力；又鑑於
互助會之會員於投標日，常未至投標現場參與投標，認有機可乘
，竟為謀紓困及本身資金週轉之需，與乙○○共同基於意圖為自
己不法所有及行使偽造私文書之概括犯意，自八十七年某月起，
連續冒用活會會員張秋美、張柏樂、蔡秀琴名義，在空白紙上偽
造其等之署押及填寫利息新台幣（下同）三千五百元，表示張秋
美、張柏樂、蔡秀琴願意按其上所載之利息標取互助會會款，而
偽造標單，並據以向在場參與競標之活會會員投標行使之，於得
標後，即向該互助會其他活會會員佯稱某他人得標，使不知情之
活會會員張秋美、張柏樂、蔡秀琴、潘秀枝及柯秋絨等人（下稱
張秋美等五人）均陷於錯誤而如數交付會款予上訴人等，共詐得
活會會員會款達二十四萬七千五百元，足生損害於張秋美、張柏
樂、蔡秀琴及其餘活會會員之權益，上訴人等於詐得會款後，均
作為其等生活或清償債務之用。嗣甲○○因無法支付該互助會之
會款而於八十七年九月四日停止標會，與乙○○逃逸不知去向，
經張秋美等五人查證，始知悉上情等情。因而撤銷第一審不當之
科刑判決，依想像競合犯、牽連犯從一重改判仍各論處上訴人等
共同連續行使偽造私文書，足以生損害於他人（乙○○併論以累
犯）罪刑，固非無見。
惟查：(一)、有罪之判決書，應將法院依職權認定與論罪科刑有關
之事實，詳實記載，然後逐一說明其憑以認定之證據及理由，使
事實與理由兩相一致，始稱適法，倘若事實已有記載，而理由未
加說明，則為理由不備，其判決為當然違背法令。原判決事實欄
雖記載：「甲○○於八十七年間明知自己投資生意失敗，龐大資
金漸趨週轉不靈，財務已陷入困境，並無還款能力；又鑑於互助
會之會員於投標日，常未至投標現場投標，而認有機可乘，竟為
謀紓困及本身資金週轉之需，與其妻乙○○共同基於意圖為自己
不法所有及行使偽造私文書之概括犯意，自八十七年某月起，連
續偽冒活會會員張秋美、張柏樂、蔡秀琴名義，並偽造其等之署
押及如（原判決）附表所示之標金而偽造標單……據以假冒渠等
之名義投標而向在場參與競標之活會會員行使之……致使不知情
之……活會會員……信以為真而如數交付……會款予甲○○、乙
○○……嗣甲○○因無法支付該會之會款而……與乙○○逃逸不
知去向」等情，然理由內對甲○○如何於八十七年間明知其因投
資生意失敗，龐大資金漸趨週轉不靈，財務已陷入困境而無還款
能力，互助會之會員於投標日亦常未至投標現場，認有機可乘，
竟為謀紓困及其資金週轉之需，與乙○○自同年某月起，連續冒
用活會會員名義詐標會款，且於互助會停標後，與乙○○逃逸不
知去向等攸關上訴人等犯罪動機、目的、時間及犯後態度等事項
，卻未說明其所憑證據及得心證之理由，已嫌理由不備。再依上
所述，原判決事實欄既認定上訴人等係自「八十七年某月起」偽
造張秋美、張柏樂、蔡秀琴等活會會員名義之標單持以詐標會款
，但理由內則說明：「被告甲○○、乙○○二人究係何時冒標被
害人張秋美、張柏樂、蔡秀琴之會款……其冒標之標金數額，告
訴人潘秀枝、被害人柯秋絨、張秋美、張柏樂、蔡秀琴等人均無
法得知乙情，亦據告訴人潘秀枝、被害人柯秋絨、張秋美、張柏
樂、蔡秀琴於偵查中及原審（第一審）審理時證述屬實，而被告
甲○○、乙○○亦一再否認有冒標之情事，是在時日久遠別無其
餘事證下，已難查證……」云云（見原判決第八頁第一行至第五
行），亦即謂已難查證上訴人等究係於何時冒標張秋美、張柏樂
、蔡秀琴等人之會款，關於上訴人等確否於八十七年某月間偽造
標單詐標會款，事實欄之記載與理由內之敘述不相一致，亦有判
決理由矛盾之違誤。(二)、原判決係依憑上訴人等究係於何時冒標
張秋美、張柏樂、蔡秀琴之會款及各次冒標之金額，均難以查證
，而依罪疑惟輕之原則，採最有利於上訴人等之計算方式，認上
訴人等冒標所詐取之會款，應以張秋美等五人提出之互助會簿內
所載十五筆標金平均數即三千五百元，計算每次冒標之利息，並
以上訴人等倒會前最後一次標會時之活會會員尚有張秋美等五人
，核算該會所詐取之會款金額等理由，據謂上訴人等共詐取會款
二十四萬七千五百元云云（見原判決第八頁第一行至第十二行）
。然依原判決附表所載，本件互助會之會期係自八十六年五月五
日起至八十七年十月五日止，共十八人參加，於八十七年九月四
日倒會前，亦即計算至同年八月五日止，尚有張秋美等五人之五
個活會，但上訴人等冒標之會次均不詳。如果無訛，上訴人等自
首次會以後至倒會前，每個月均有冒標之可能，故其等於八十七
年九月四日止會前之三個會次即同年六月起至同年八月止每月冒
標會款時，固僅剩張秋美等五人係屬活會會員，然其等若係於其
他各會次冒標會款時，則除張秋美等五人外，應尚有其他活會會
員亦同受騙而繳交會款，且上訴人等冒標會款之會次越早，受騙
之其他活會會員數則越多，原判決僅以張秋美等五人，憑以計算
上訴人等冒標三個會次所詐得之金額，是否精確無誤？即非無疑
，為明真相，並維公平正義，自有傳喚全體會員，逐一查明已得
標會員得標之日期（會次），以究明上訴人等究係何時冒標之必
要。另原判決以潘秀枝、張秋美及蔡秀琴於偵查或第一審均指證
乙○○確有主持本件互助會之開標及收取會款，說明乙○○就本
件冒標會款犯行應與甲○○有共同犯意之聯絡及行為之分擔云云
（見原判決第六頁第七行至第七頁末行）。惟乙○○縱有主持開
標及收取會款，但與甲○○之偽造標單冒標會款有何關聯？其主
持開標之該會次，甲○○有無偽造標單冒標會款？如何得謂乙○
○關於偽造標單部分，與甲○○應負共犯罪責，原判決亦未進一
步說明。況依卷內資料所示，柯秋絨於偵查中曾證陳：「（你經
常去參加開標？）是」、「（何人主持開標？）甲○○」、「（
乙○○有無主持開標？）……我去的時候都是甲○○」、「（你
去銀樓都是甲○○在？）是，他都先打電話叫我去交會錢」（見
發查字第一一一六號卷第八十四頁正、反面、第八十五頁），張
秋美亦證稱：「（何人收會錢？）每次都是交給甲○○，都是他
在收」（見發查字第一一一六號卷第八十四頁反面）各等語，亦
即均指乙○○並未主持本件互助會之開標或向會員收取會款，似
與潘秀枝、張秋美及蔡秀琴上述所證不盡相符。實情為何？亦有
深入研求之必要，且此於乙○○之利益有重大關係，原審未進一
步予以究明，對前開有利於乙○○之證據，如何不足採納，理由
內復未置一詞，遽行判決，自嫌速斷而難昭折服。以上，或係上
訴人等上訴意旨所指摘，或為本院得依職權調查之事項，應認原
判決有撤銷發回更審之原因。原判決說明不另為無罪諭知部分，
及不得上訴第三審之詐欺取財部分，基於審判不可分原則，併予
發回。又刑法第五十五條牽連犯及第五十六條連續犯之規定，業
於九十四年二月二日修正公布刪除，並於九十五年七月一日施行
，案經發回，更審時宜併注意新舊法之比較適用。
據上論結，應依刑事訴訟法第三百九十七條、第四百零一條，判
決如主文。
中    華    民    國  九十五  年    九    月  二十一  日
                      最高法院刑事第十一庭
                          審判長法官  謝  俊  雄
                                法官  陳  世  雄
                                法官  魏  新  和
                                法官  吳  信  銘
                                法官  徐  文  亮
      本件正本證明與原本無異
                                      書  記  官
中    華    民    國  九十五  年    九    月  二十六  日
                                                      v


司法院資訊處製作；財團法人民間司法改革基金會備份。
